【裁判字號】    92,重上,60
【裁判日期】    921209
【裁判案由】    分割共有物
【裁判全文】
臺灣高等法院臺南分院民事判決  九十二年度重上字第六０號  Ｊ
      上  訴  人  甲○○○
      訴訟代理人  楊 漢 東  律師
      視同上訴人  乙 ○ ○
      被  上訴人  丙 ○ ○
      訴訟代理人  林 德 昇  律師
                  羅 振 宏  律師
右當事人間請求分割共有物事件，上訴人對於中華民國九十一年六月二十五日臺灣嘉
義地方法院第一審判決（八十九年度重訴字第一一九號），提起上訴，本院於九十二
年十一月二十五日言詞辯論終結，判決如下：
    主      文
上訴駁回。
第二審訴訟費用由兩造按土地原應有部分比例負擔。
    事      實
甲、上訴人甲○○○方面：
一、聲明：求為判決：（一）原判決廢棄。（二）被上訴人在第一審之訴駁回，或依
    附圖第二方案所示方法分割。（三）訴訟費用由被上訴人負擔。
二、陳述：除與原判決記載相同者予以引用外，並補稱：
（一）上訴人甲○○○於民國（下同）七十八年六月二十一日，向前共有人即被上訴
      人丙○○之叔父，買受系爭土地應有部分時，出賣人即表示與其他共有人有分
      管協議，而將上訴人甲○○○目前所使用之土地位置，交付予上訴人甲○○○
      管理使用，上訴人甲○○○受領系爭土地後，已在附圖第二方案所示編號Ｂ之
      位置進行整修，除四周建造水泥圍牆外，並在土地上舖設水泥及建造一棟房屋
      當作工廠使用，同時被上訴人與其他共有人，亦各自在分管位置之土地上耕作
      使用，共有人已各自在分管之位置使用十四年之久，如今分割共有物卻要重新
      分配使用位置，顯不公平。上訴人甲○○○已在系爭土地上投入龐大費用，從
      事各項設備及改良物，如今依原判決之分割方案分割後，上訴人甲○○○之土
      地上改良物及設備均將化為烏有，與當年共有人分管後出售土地給上訴人甲○
      ○○管理之事實，顯有違背。又附圖第二方案所示Ｂ部分面臨之十米寬道路，
      於上訴人甲○○○買受系爭土地應有部分時，為建商私設之巷道，兩邊均為建
      商未出售之房屋，道路由建商以砂石及鐵絲網堵住，系爭共有土地不能由該十
      公尺之私有巷道通行，嗣因巷道兩旁之房屋在法院標售，上訴人甲○○○為取
      得巷道通行權利，花費鉅額金錢陸續向法院標購取得兩旁共七戶房屋，上訴人
      甲○○○始能利用該巷道通行進入共有土地。又因上訴人甲○○○在分管之土
      地上，從事堆放工廠用料之倉庫，平時必須以大貨車進出十公尺寬之巷道進入
      共有土地，如依原判決所採之附圖第四方案分割，因分割後將十公尺寬之道路
      從中間分開，造成上訴人甲○○○將來工廠之大貨車，無法再由十公尺巷道進
      入上訴人甲○○○分割取得之土地，則上訴人甲○○○當年為通行此十公尺巷
      道，所付出購買七戶房屋之鉅額代價均泡湯。被上訴人如不由十公尺之巷道通
      行，仍可由多處超過五公尺寬之巷道進入共有土地，如依原判決所定之方案分
      割，一條十公尺寬之巷道變成兩造均只能利用五公尺寬作為通行道路，對被上
      訴人並未比從其他巷道通行更有利。綜上原判決採用附圖第四方案分割系爭共
      有土地，既對被上訴人未增加通行之利益，更對上訴人甲○○○不公平，請改
      依附圖第二方案分割，將該附圖所示編號Ｂ部分分歸上訴人甲○○○取得，編
      號Ａ部分分歸被上訴人取得，附圖編號Ｃ部分分歸視同上訴人乙○○取得。
（二）目前上訴人甲○○○使用之位置，即為前手應有部分之共有人出售時所指定之
      位置，顯見上訴人甲○○○之前手應有部分出賣人，與被上訴人及視同上訴人
      乙○○之前手應有部分出賣人間，早已有分配各共有將來分割取得之土地位置
      ，並在土地未能分割前各自先分管使用。雖被上訴人否認有分管之事實，但在
      鈞院到系爭土地現場履勘時，代理被上訴人到土地現場之代理人及家屬，也一
      再表示未到場之視同上訴人乙○○，對原判決分割之土地位置不會有意見，因
      視同上訴人乙○○當初買土地應有部分時，即買原判決所分割之土地位置，由
      被上訴人之代理人及家屬之供述，亦可證明於上訴人甲○○○與視同上訴人乙
      ○○，分別向前手應有部分出賣人買受應有部分時，原共有人間確已有分配各
      共有人所有土地位置，並有分管之事實，否則視同上訴人乙○○豈能買土地應
      有部分時，就特定其買受土地之位置，而被上訴人承認視同上訴人乙○○買之
      土地位置有效，豈能單就上訴人甲○○○買受之土地位置否認有效，故本件分
      割方案不應再影響上訴人甲○○○當初購買系爭土地位置之權利。如果依附圖
      第二方案分割，被上訴人分得之土地也有二條道路可對外通行，雖然該通路目
      前放有臨時車棚，但車棚之所有人屬無權占有道路，該占用人林萬福先生已出
      具承諾書，表示隨時願意移除臨時車棚，並提出承諾書在卷，故如採附圖第二
      方案分割，並不影響被上訴人對外通行之權利，反之依原判決之分割方案，反
      而影響上訴人甲○○○通行之權利，造成上訴人甲○○○之大貨車無法對外通
      行。
三、證據：除引用原審立證方法外，並補提出訴外人林萬福出具之承諾書一紙，土地
    所有權狀影本一份、土地登記謄本影本二份、現場照片八張為證。
乙、視同上訴人乙○○在本院未於言詞辯論期日到場，亦未提出準備書狀作何聲明或
    陳述。惟據其在原審主張：
一、聲明：求為依附圖第五方案所示方法分割。
二、陳述：
（一）系爭土地兩造間並未定有分管契約，只是習慣上使用該土地，故分割後應使各
      共有人分得之土地方正，以利土地之利用，且嘉義市農地可能全面釋出變更為
      建地，系爭土地位於民生社區內人口稠密處，各共有人分配之土地將來均有可
      能建築房屋，視同上訴人乙○○提出之附圖第五方案，分配位置由上而下排列
      （由北往南），均與寬士段九八０地號之既成巷道相鄰，其餘附圖第一至第四
      方案，則使視同上訴人乙○○分配之位置成帶狀狹長型，明顯為畸零地，用途
      僅可供通行，而不具備蓋農舍之長度與深度，視同上訴人乙○○提出之附圖第
      五方案，讓各共有人土地更為方整，以達建築農舍之用，使土地發揮最大經濟
      價值。
（二）視同上訴人乙○○之訴訟代理人陳朝雄，不諳建築法規及土地分割方法，經詢
      問建築師始得知先前判斷錯誤，請求重新繪製附圖第五方案，讓視同上訴人乙
      ○○得以彌補先前錯誤之判斷，以免造成重大損失，分配到畸零地。
丙、被上訴人方面：
一、聲明：求為判決：（一）上訴駁回。（二）訴訟費用由上訴人負擔。
二、陳述：除與原判決記載相同者予以引用外，並補稱：
（一）系爭土地並無分管契約存在，而係上訴人甲○○○於十四年前，取得系爭土地
      應有部分後，先是占用系爭土地東南側一角，約如附圖重測後現況圖所示Ｃ部
      分，搭蓋涼棚車庫置放物品，被上訴人認其為共有人，所占用面積不大，故未
      加以阻止，詎上訴人甲○○○竟以堆置物品方式逐漸擴張占用面積，於七、八
      年前更於該附圖Ｂ部分舖設水泥及圍牆，經被上訴人當場阻止並多次異議未果
      ，故被上訴人始於八十九年訴請裁判分割，謀徹底解決紛爭。又該附圖Ｂ部分
      所面臨之十米寬道路，係供公眾通行之既成道路，於原審已經嘉義縣水上鄉公
      所函覆述明，上訴人甲○○○購買路旁房屋根本與能否通行無關，亦不影響系
      爭土地之分割，其卻一再主張，令人費解。
（二）原判決採附圖第四方案分割，各共有人分得之土地方整，且被上訴人及上訴人
      甲○○○分得之土地，皆能相接十公尺寬之道路（各與道路相接五公尺寬，足
      供通行），大幅提昇土地利用價值，另視同上訴人乙○○分得之土地，日後以
      被上訴人留設之通路，亦可連接十公尺寬之道路對外聯絡，提昇其土地價值。
（三）又依附圖第四方案分割，被上訴人及上訴人甲○○○分得之土地，皆能相接十
      公尺寬之道路各約五公尺，該寬度已足供大貨車通行，並無上訴人甲○○○所
      指大貨車無法通過之情形。且因上訴人甲○○○不願留設共有道路用地以利通
      行，故被上訴人始請求依附圖第四方案分割，況日後被上訴人分得之土地於接
      鄰十公尺道路部分，亦係供通行使用，上訴人甲○○○若有需要亦得通行。
（四）至上訴人甲○○○主張之附圖第二方案，因被上訴人分得之土地不方整，於南
      面呈細長形，該部分土地難以利用，已有損土地利用價值，況僅上訴人甲○○
      ○分得之土地得以通行十公尺寬道路，其餘既成巷道狹窄且均為他人占有使用
      而無法通行，將令被上訴人分得之土地，因欠缺適宜之聯外道路而大大減損價
      值，而有失公平。
三、證據：引用原審立證方法。
丁、原審依職權囑託水上地政事務所測量系爭土地之分割方案，及向水上鄉公所函查
    系爭土地相鄰之道路是否為既成道路。本院依職權履勘現場。
    理      由
一、按分割共有物訴訟，其訴訟標的應於共有人全體必須合一確定，而上訴就形式上
    觀之，係有利益於共同訴訟人之行為，故本件就原審被告部分，雖僅由上訴人甲
    ○○○提起上訴，然依民事訴訟法第五十六條第一項第一款規定，其上訴效力自
    及於原審同造之其他共有人乙○○，爰併列原審被告乙○○為視同上訴人。次按
    視同上訴人乙○○經合法通知，未於言詞辯論期日到場，核無民事訴訟法第三百
    八十六條各款所列情形，爰依被上訴人之聲請，就該部分由其一造辯論而為判決
    ，均合先敘明。
二、被上訴人起訴主張：坐落嘉義縣水上鄉○○段九七七地號（重測前為崎子頭段二
    九六之二號）、地目旱、面積一‧五四七三三一公頃土地，為兩造所共有，被上
    訴人應有部分為一五四一四０分之八一四五三，上訴人甲○○○應有部分為一五
    四一四０分之四０七二七，視同上訴人乙○○應有部分為一五四一四０分之三一
    九六０，兩造間並無不得分割之契約，亦無不得分割之情形，因兩造無法協議分
    割，爰依法請求依附圖第四方案所示方法分割為單獨所有等語。上訴人甲○○○
    則請求依附圖第二方案所示方法分割，視同上訴人乙○○另請求依附圖第五方案
    所示方法分割等情，以資相抗。
三、經查被上訴人主張坐落嘉義縣水上鄉○○段九七七地號、地目旱、面積一‧五四
    七三三一公頃土地，為兩造所共有，被上訴人應有部分為一五四一四０分之八一
    四五三，上訴人甲○○○應有部分為一五四一四０分之四０七二七，視同上訴人
    乙○○應有部分為一五四一四０分之三一九六０等事實，業據被上訴人提出系爭
    土地地籍圖謄本、土地登記謄本等件，附於原審卷為證，復為上訴人甲○○○、
    及視同上訴人乙○○所不爭執，且依兩造在本件訴訟進行中所主張之分割方案歧
    異，亦足認兩造確實無法達成分割協議，堪信被上訴人此部分之主張屬實。而按
    除因物之使用目的不能分割，或約定有不能分割之期限外，各共有人得隨時請求
    分割共有物，民法第八百二十三條第一項定有明文；又每宗耕地分割後每人所有
    面積未達０‧二五公頃者不得分割，亦為農業發展條例第十六條所定明。卷查兩
    造就系爭土地既無法達成分割協議，復無因物之使用目的不能分割，或約定有不
    能分割之期限，及系爭土地之面積為一‧五四七三三一公頃，應有部分最小之共
    有人，即視同上訴人乙○○應分得之面積，亦已達０‧三二０八三０公頃，足見
    兩造分割後所分得之應有部分土地，均已超過上開條例最小面積０‧二五公頃之
    規定，則被上訴人訴請判決分割系爭土地，自無不合，應予准許，所應審究者，
    厥為分割之方法而已。
四、因上訴人甲○○○主張之附圖第二方案分割方法，需參考現況圍牆位置，故系爭
    土地於八十九年十二月五日重測後，另就上訴人甲○○○使用位置，於九十一年
    十一月二十九日重新繪製重測後現況圖，則依八十九年十二月五日系爭土地重測
    前現況圖所示，Ｃ、Ｄ部分由上訴人甲○○○作為電力工程材料堆放場及工程車
    停車場之用，使用範圍並以水泥板圍牆圍住，Ｂ部分土地為上訴人丙○○所耕種
    ，Ａ部分土地則由視同上訴人乙○○農業使用，Ａ、Ｂ部分土地間以鐵絲網為界
    ，又系爭土地北側與東側均蓋有第三人所有二樓建物，西南側鄰地約有十幾座墳
    墓，南側為斜坡各情，不惟已迭據原審於八十九年十二月五日、九十年二月二十
    七日、九十一年十一月二十九日，及本院於九十二年十月三日，分別履勘現場製
    有勘驗筆錄附卷足稽，且據水上地政事務所先後至現場測量，分別製有九十年一
    月八日八九嘉上地二字第七六八九號函附之重測前複丈成果圖（即重測前現況圖
    ）、及九十二年一月三十日九二嘉上地二字第０九二００００六一一號函附之重
    測後複丈成果圖（即重測後現況圖），附於原審卷為憑。又與系爭土地相鄰之重
    測前水上鄉○○○段三０二之六八地號（重測後為寬士段九八０地號）、二六九
    之二一七地號（重測後為寬士段三九二地號）土地，均為既成道路等情，亦有嘉
    義縣水上鄉公所九十一年四月三十日嘉水鄉建字第九一００００五八九０號函及
    附圖，存於原審卷可佐，且均為兩造所不爭執。據此關於系爭土地之分割方法，
    自應審酌上揭現場使用之現況及兩造之經濟利益而為之。雖被上訴人主張依附圖
    第四方案分割，上訴人甲○○○則主張依附圖第二方案分割，視同上訴人林洲源
    另主張依附圖第五方案分割，致互有爭議。惟本院審酌：
（一）上訴人甲○○○雖以目前其所使用之土地位置，即為前手應有部分之共有人出
      售時所指定之位置，且依代理被上訴人到土地現場之代理人及家屬，在本院履
      勘系爭土地現場時，一再表示視同上訴人乙○○，對原判決分割之土地位置不
      會有意見，因視同上訴人乙○○當初買土地應有部分時，即買原判決所分割之
      土地位置等由，主張上訴人甲○○○與視同上訴人乙○○，分別向前手應有部
      分出賣人買受應有部分時，原共有人間確已有分配各共有人所有土地位置，並
      有分管之事實云云。惟被上訴人既已堅詞否認有分管系爭土地之事實，即視同
      上訴人乙○○在原審亦主張兩造就系爭土地並未定有分管契約，並稱僅係習慣
      上使用該土地而已等語在卷，此外上訴人甲○○○復未能提出其他積極確切證
      據以實其說，自不得片面徒以兩造目前占有土地之現況，及被上訴人到土地現
      場之代理人或家屬之供述，即臆測推論認定系爭土地原共有人間，已有分管之
      協議與事實，從而上訴人甲○○○主張有分管系爭土地之主張，其無足取已明
      ，自不得據為分割之方法。
（二）與系爭土地相鄰之寬士段九八０地號及三九二地號土地，如原審九十一年十一
      月二十九日勘驗筆錄附圖所示Ａ、Ｂ、Ｃ、Ｄ部分，均為既成巷道等情，既有
      上開水上鄉公所覆函在卷可稽，且Ａ部分道路寬度為十米零六，Ｂ部分道路寬
      度為五米八八，Ｃ部分道路寬度（以斜邊計算）為五米六九，Ｄ部分道路寬度
      為三米六一九等情，亦據原審勘驗現場時，由水上地政事務所測量員陳述明確
      ，載明筆錄可佐（見原審卷二第二十五至二十九頁）。則與系爭土地相連接之
      上開勘驗筆錄附圖所示Ａ部分十米寬道路，為最寬廣之對外聯絡道路，如依被
      上訴人主張之附圖第四方案分割，不僅可使各共有人分得之土地方整，且被上
      訴人與上訴人甲○○○分得之土地皆能使用該十公尺寬之道路，況該二人分得
      之土地與該道路均相接約五公尺寬，亦已足供車輛通行。而視同上訴人乙○○
      原即占用系爭土地西側狹長狀之土地，且因系爭土地面積廣大，視同上訴人乙
      ○○分得之土地雖為長條形，然土地之寬度已達十六公尺以上，仍堪稱方便利
      用，且視同上訴人乙○○以附圖第四方案分得Ｃ部分之土地，可由上開勘驗筆
      錄附圖所示Ｃ部分約五米寬之道路進出，已足供農業器具通行之用。至上訴人
      甲○○○主張其買受系爭土地應有部分後，即陸續在目前所使用之土地位置，
      投入龐大費用從事各項設備及改良物進行整修，除四周建造水泥圍牆外，並在
      土地上舖設水泥及建造一棟房屋當作工廠使用，且上開十米寬道路，原為建商
      私設之巷道，兩邊均為建商未出售之房屋，道路由建商以砂石及鐵絲網堵住，
      嗣其為取得巷道通行權利，花費鉅資陸續購得兩旁共七戶房屋，其始能利用該
      巷道通行進入共有土地，又因其在占有之土地上，從事堆放工廠用料之倉庫，
      平時大貨車須進出該十公尺寬之巷道，如依附圖第四方案分割，勢必將十公尺
      寬之道路從中間分開，造成其工廠大貨車進出不便，且其所付出購買七戶房屋
      之鉅額代價亦均泡湯等情。因該十米寬之道路，係供公眾通行之既成道路，既
      經水上鄉公所函覆在卷有如前述，則上訴人甲○○○購買路旁房屋即與能否通
      行無關，更不影響系爭土地之分割；且上訴人甲○○○在占有之土地上，進行
      整修各項設備及改良物，從事倉庫業務，固所費不貲，然此係其利用土地之方
      法，本即不影響系爭土地之分割，且原所占用分割予被上訴人部分之土地，其
      上僅有水泥板圍牆、舖設水泥地面之簡單設施，及供堆置電力工程材料、停放
      工程車使用，既亦經法院勘驗有如前述，則縱分割後予以拆除重建，亦非花費
      甚鉅，而無損上訴人甲○○○重大之利益；又因上訴人甲○○○不願留設共有
      道路用地以利通行，則依附圖第四方案分割，被上訴人及上訴人甲○○○分得
      之土地，皆能相接十公尺寬之道路各約五公尺，該寬度已足供大貨車通行，亦
      無上訴人甲○○○所指大貨車無法通過之情形，況日後被上訴人分得之土地於
      接鄰十公尺道路部分，亦係供通行使用，上訴人甲○○○若有需要亦非不得通
      行，尤以視同上訴人乙○○分得之土地，日後以被上訴人留設之通路，亦可連
      接十公尺寬之道路對外聯絡，而提昇其土地價值。是上訴人甲○○○所為上開
      各主張，實均無足取，難為其有利之認定。
（三）而依上訴人甲○○○主張之附圖第二方案分割，雖較接近上訴人甲○○○之使
      用現況，然如依此方案分割，將使被上訴人所分得之土地形成不規則狀，於南
      面呈細長形，不利於被上訴人之農業使用，已有損土地之利用價值，況以此方
      案分割，被上訴人所分得之土地，僅可通行上開勘驗筆錄附圖Ｂ、Ｄ部分五米
      巷道，且Ｂ部分既成道路土地目前為他人搭建車棚占用中，亦有被上訴人提出
      之現場照片存於原審卷足參，雖上訴人甲○○○在本院提出搭建車棚占用人林
      萬福出具之承諾書，書明如有需要願即配合拆除該臨時車庫云云，惟目前確實
      通行困難，且未來是否真能即時配合拆除亦屬未知數，對被上訴人而言顯較不
      公平，反之如採被上訴人主張之附圖第四方案分割，則被上訴人與上訴人甲○
      ○○，均得以平均利用十公尺寬之道路，雖略有改變使用現況，但差距非大，
      應屬較為公平合理之方案，且有助於系爭土地整體價值之提升。
（四）至視同上訴人乙○○，在原審雖主張不願分得狹長型之土地，應依附圖第五方
      案分割云云。惟視同上訴人乙○○，於九十二年六月六日提出補充理由狀前，
      對於分得系爭土地西側之狹長部分，並無意見，且表示已如此使用二十幾年（
      見原審九十一年五月二十日準備程序筆錄），即於原審判決其分得系爭土地西
      側之狹長部分後，其亦未上訴表示不服，況依其提出之附圖第五方案所示，被
      上訴人與上訴人甲○○○分得土地間之分割界線，與被上訴人主張之附圖第四
      方案相較，為偏向南側之斜線，如此將造成上訴人甲○○○利用十公尺寬道路
      通行上之不便利，且系爭土地南側有一斜坡，如採附圖第五方案分割，將嚴重
      變更目前之使用現況，且對分得南側土地之上訴人甲○○○而言，亦較為不公
      平。矧視同上訴人乙○○抗辯其分得之土地將成為畸零地乙節，微論並未提出
      任何證據以實其說，且系爭土地之地目為旱，本應以農業使用為原則，是否可
      能變更為建地，實屬未來不確定之問題，已非本分割共有物事件所得以考量，
      況視同上訴人乙○○，依附圖第四方案分得之土地寬度達十六公尺以上，農業
      使用上亦堪稱便利，並非如視同上訴人乙○○所述，僅可供作道路使用，是視
      同上訴人乙○○主張依附圖第五方案分割，亦為本院所不採。
五、綜上所述，爰定分割方法如附圖第四方案所示。原審本於同上之見解，准就系爭
    土地分割，並按如附圖第四方案所示方法分割，經核認事用法並無不合。上訴人
    上訴意旨，猶執前詞指摘原判決分割方法不當，求改依附圖第二方案所示方法分
    割，為無理由，應予駁回。
六、又本件屬共有物分割訴訟，兩造之訴訟行為，按當時之訴訟程度，均為伸張或防
    衛權利所必要，爰酌定訴訟費用由兩造按土地原應有部分比例負擔，以符公平之
    原則。另兩造其餘攻擊防禦方法，因對判決之結果已不生影響，爰不一一贅述，
    均附此敘明。
七、據上論結，本件上訴為無理由，應依民事訴訟法第四百六十三條及第三百八十五
    條第一項前段、第四百四十九條第一項、第七十八條、第八十條之一、第八十五
    條第一項後段，判決如主文。
中      華      民      國    九十二    年     十二     月      九      日
                                    臺灣高等法院臺南分院民事第五庭
~B1審判長法官  游    明    仁
~B2      法官  高    明    發
~B3      法官  林    永    茂
右為正本係照原本作成。
如對本判決上訴，須於判決送達後二十日內向本院提出上訴狀，未表明上訴理由者，
應於上訴後二十日內向本院提出理由書。
中      華      民      國    九十二    年    十二    月        十      日
~B法院書記官  謝    素    嬿


司法院資訊處製作；財團法人民間司法改革基金會備份。
